臺灣高等法院高雄分院刑事判決　　　　 96年度上易字第986號
上　訴　人　臺灣高雄地方法院檢察署檢察官
被　　　告　甲○○
選任辯護人　梁智豪律師
上列上訴人因被告恐嚇案件，不服臺灣高雄地方法院96年度訴字
第1140號中華民國96年8 月22日第一審判決（起訴案號：臺灣高
雄地方法院檢察署95年度偵字第15872 號），提起上訴，本院判
決如下：
     主  文
原判決關於恐嚇罪部分撤銷。
甲○○連續犯恐嚇危害安全罪，處有期徒刑伍月，如易科罰金，
以銀元佰元即新臺幣玖佰元折算壹日，減為處有期徒刑貳月又
拾伍日，如易科罰金，以銀元佰元即新臺幣玖佰元折算壹日。
     事  實
一、緣甲○○基於概括犯意，連續於民國95年2 月27日某時起，
    至95年4 月4 日某時止，在高雄市○○區○○路3 號，乘乙○○、丙○○需錢甚急之際，貸以現金而收取與原本顯不相
    當之重利（重利部分業據原審判決確定）。嗣因乙○○、丙○○無錢繳納高額利息，甲○○竟基於恐嚇之概括犯意，於
    95年5 月、6 月間，連續以電話向乙○○恫稱：「我有兄弟
    可以叫，妳不要假瘋，警察及里長都跟我很熟，會挺我到底
    」，及以電話向丙○○恫稱：「金主是黑社會的流氓，不還
    錢沒關係，金主會找人向妳要，警局我很熟，里長跟警察都
    有收我的錢，報警沒關係」等語，致乙○○、丙○○心生畏
    佈。嗣因乙○○無力清償債務，報警處理，始悉上情。
二、案經乙○○、丙○○訴由高雄市政府警察局鼓山分局移請臺
    灣高雄地方法院檢察署檢察官偵查起訴。
     理  由
壹、證據能力部分：
一、證人乙○○、丙○○於警詢時之陳述：
  (一)按被告以外之人於審判外之言詞或書面陳述，除法律有規定
    者外，不得作為證據；被告以外之人於檢察事務官、司法警
    察官或司法警察調查中所為之陳述，與審判中不符時，其先
    前之陳述具有較可信之特別情況，且為證明犯罪事實存否所
    必要者，得為證據；被告以外之人於審判中死亡者；身心障
    礙致記憶喪失或無法陳述者；滯留國外或所在不明而無法傳
    喚或傳喚不到者；到庭後無正當理由拒絕陳述者，其於檢察
    事務官、司法警察官或司法警察調查中所為之陳述，經證明
    具有可信之特別情況，且為證明犯罪事實之存否所必要者，
    得為證據，刑事訴訟法第159 條第1 項、第159 條之2 、第
    159 條之3 分別定有明文。
  (二)查證人乙○○、丙○○係被告甲○○以外之人，渠等於警詢
    時之陳述，係被告以外之人於審判外之言詞陳述，依刑事訴
    訟法第159 條第1 項規定，原則上並無證據能力。且證人乙○○、丙○○於警詢時之陳述，核與渠等於原審審理時證述
    之情節大致相符，亦查無刑事訴訟法第159條之3所定各款情
    形，辯護人於準備程序時，復否認上開證據方法之證據能力
    。依上開說明，應認證人乙○○、丙○○於警詢時之陳述，
    並無證據能力。
二、證人乙○○、丙○○於偵訊時之陳述：
  (一)按被告以外之人於審判外之言詞或書面陳述，除法律有規定
    者外，不得為證據；被告以外之人於偵訊中向檢察官所為之
    陳述，除顯有不可信之情況者外，得為證據，刑事訴訟法第
    159 條第1 項、第159 條之1 第2 項分別定有明文。而所謂
    不可信情況之認定，法院應審酌被告以外之人於陳述時之外
    在環境及情況，例如：陳述時之心理狀況、有無受到外力干
    擾等，以為判斷之依據，故係決定陳述有無證據能力，而非
    決定陳述內容之證明力（法院辦理刑事訴訟案件應行注意事
    項89參照）。職是，被告以外之人前於偵查中已具結而為證
    述，除反對該項供述得具有證據能力之一方，已釋明「顯有
    不可信之情況」之理由外，自得為證據。
  (二)查證人乙○○、丙○○在檢察官偵查時，均係以證人之身份
    ，經檢察官告以具結之義務及偽證之處罰，經渠等具結，而
    於負擔偽證罪之處罰心理下所為，係經以具結擔保渠等證述
    之真實性。又司法實務運作上，偵查中檢察官向被告以外之
    人所取得之陳述，原則上均能遵守法律規定，不致違法取供
    ，其可信性極高，因而明定除顯有不可信之情況者外，得為
    證據。亦即，被告以外之人於偵查中依法應具結者已具結，
    向檢察官所為之陳述，原則上具有證據能力，於例外「顯有
    不可信之情況」，始不具證據能力。證人乙○○、丙○○於
    檢察官訊問時之證述，並無證據顯示係遭受強暴、脅迫、詐
    欺、利誘等外力干擾情形，或在影響其心理狀況致妨礙其自
    由陳述等顯不可信之情況下所為。渠等於偵訊時之陳述既無
    顯不可信之情況，依上開說明，自有證據能力。
三、證人乙○○、丙○○於原審96年度簡字第213 號簡易案件訊
    問時之陳述：
  (一)按被告以外之人於審判外之言詞陳述，除法律有規定者外，
    不得作為證據；被告以外之人於審判外向法官所為之陳述，
    得為證據，刑事訴訟法第159 條第1 項、第159 條之1 第1
    項分別定有明文。查被告以外之人於法官面前所為之陳述，
    因其陳述係在法官面前為之，故不問係其他刑事案件之準備
    程序、審判期日或民事事件或其他訴訟程序之陳述，均係在
    任意陳述之信用性已受確定保障之情況下所為，因此該等陳
    述應得作為證據。
  (二)查證人乙○○、丙○○、陳曾秀麗於原審96年度簡字第213
    號簡易案件訊問時之陳述，均係向法官所為，且經告以具結
    之義務，及偽證之處罰，經具結後所為，渠等任意陳述之信
    用性已受確定保障。是渠等於原審96年度簡字第213 號簡易
    案件訊問時之證述，應得作為證據。
四、按被告以外之人於審判外之陳述，雖不符刑事訴訟法第159
    條之1 至第159 條之4 之規定，而經當事人於審判程序同意
    作為證據，法院審酌該言詞陳述或書面陳述作成時之情況，
    認為適當者，亦得為證據；另當事人、代理人或辯護人於法
    院調查證據時，知有第159 條第1 項不得為證據之情形，而
    未於言詞辯論終結前聲明異議者，視為有前項之同意，刑事
    訴訟法第159 條第1 項、第159 條之5 分別定有明文。本件
    檢察官、辯護人及被告於本院審判程序時，就原審判決所引
    用各項證據（含傳聞證據、非傳聞證據及符合法定傳聞法則
    例外之證據）之證據能力，辯護人表示除證人乙○○、丙○○於警詢及偵訊時之證述無證據能力外，對於其餘卷證之證
    據能力均無意見，且於本院言詞辯論終結前，檢察官、辯護
    人及被告對於卷附具有傳聞證據性質之證據，既均已知其情
    ，均未聲明異議，本院認該具有傳聞證據性質之證據，並無
    任何違法取證之不適當情形，以之作為證據使用係屬適當，
    自得採為認定被告犯罪事實之證據。
貳、實體部分：
一、訊據上訴人即被告甲○○（下稱被告）矢口否認有恐嚇之犯
    行，辯稱：告訴人乙○○、丙○○向我借錢後，沒有還錢，
    我去她們川菜館店裡二次，錢還是沒有還我，我沒有恐嚇她
    們，我也沒有與她們吵架云云。
二、按告訴人、證人之陳述有部分前後不符，或相互間有所歧異
    時，究竟何者為可採，法院仍得本其自由心證予以斟酌，非
    謂一有不符或矛盾，即應認其全部均為不可採信；尤其關於
    行為動機、手段及結果等之細節方面，告訴人之指陳，難免
    故予誇大，證人之證言，有時亦有予渲染之可能；然其基本
    事實之陳述，若果與真實性無礙時，則仍非不得予以採信（
    最高法院74年台上字第1599號判例參照）。經查：
  (一)證人乙○○於偵訊時證稱：被告撥打電話予我，向我恫嚇稱
    ：其有兄弟可以叫，叫我不要裝瘋，她是打我0000000000號
    行動電話，還說警察及里長都跟伊很熟，會挺伊到底等語，
    使我心生畏懼等語（見偵查卷第27-28 頁，95年7 月11日偵
    訊筆錄）；於原審96年度簡字第213 號簡易案件訊問時又證
    稱：被告主動撥打電話予我，我再回撥給被告，被告向我恫
    嚇稱：伊有後臺，叫我不要裝傻，並表示警察、里長係其朋
    友，金主係黑道的，就住在我家附近，要找黑道的人對付我
    ，被告總計撥了3 、4 通電話恐嚇我等語（見原審96年2 月
    5 日訊問筆錄，原審96年度簡字第213 號卷第30-34 頁）。
    觀證人乙○○上開前後二次證述均經具結擔保其證述之正確
    性，所陳述遭被告恐嚇之情節亦大略相符，其中並無矛盾或
    有違常情之處，自堪可採信。其中被告恫嚇稱：「金主係黑
    道的，就住在我家附近，要找黑道的人對付我」等語，已屬
    對人為害惡之通知，而足以使人心生畏懼至明。至證人乙○○嗣於原審審理時固改稱：我至被告住處，見該處有很多人
    ，不敢進入，遂報警，嗣我撥打電話予被告，被告問我是否
    報警，並要我不要誤會等語；事後被告又撥打電話予我，恫
    嚇我稱：報警沒有用等語（見原審96年7 月5 日審判筆錄）
    。雖就被恐嚇之情節有所避重就輕，然對基本事實之陳述並
    無礙真實性，尚難憑此為有利於被告之認定。
  (二)證人丙○○於偵訊時證稱：被告恫嚇我說金主係黑社會之流
    氓，不還錢沒關係，金主會找人向我要，且說警局他很熟，
    且里長及警察都有收他的錢，報警沒有關係，我因害怕才報
    案等語甚詳（見偵查卷第24-25頁，95年7月11日偵訊筆錄）
    ；於原審96年度簡字第213 號簡易案件審理時證稱：被告至
    我上班的地方，恫嚇我「你去報警沒有用，派出所、里長我
    都很熟，金主是流氓，會叫流氓來向你要」等語（見96年2
    月5 日訊問筆錄，原審96年度簡字第213 號卷第36-41 頁）
    。觀被告上開恫嚇言詞，亦屬對人為害惡之通知，而足以使
    人心生畏懼至明。至證人丙○○於原審經法官指明渠上開所
    述與於警詢、偵訊時所述不同後，復於同日訊問時改稱：被
    告事後有打電話，命我聯絡證人乙○○，說如果再這樣，其
    要找人來云云（見原審96年2 月5 日訊問筆錄）；又於原審
    審理時改稱：我至被告住處，被告即向我宣稱：不還利息就
    要扣留渠機車；被告並未凶我，很有禮貌，打電話給我都會
    說：不要這樣，報警也沒有關係，派出所其都很熟，金主係
    流氓，其不怕收不到錢等語（見原審96年7 月5 日審判筆錄
    ）。證人丙○○於原審就被告實施恐嚇行為之方法及恐嚇之
    內容指訴固有不一，然對基本事實之陳述並無不同，亦難採
    因此為有利於被告之認定。
  (三)綜觀上開二位證人之證言，對於究係何人打電話等枝微細節
    雖有些許出入，然對於被告確有恫嚇稱：有兄弟可以叫，警
    察及里長都跟我很熟，會挺我到底，金主是黑社會的流氓，
    不還錢沒關係，金主會找人向妳要等恐嚇內容，則前後一致
    並指證不移。揆諸前開判例意旨說明，渠二人之證言要與真
    實性無礙，實難僅以證言中之枝微細節出入，遽認上開二位
    證人之證述不足採信。
  (四)按刑法第305 條恐嚇罪之恐嚇，係僅以通知加害之事使人恐
    佈為已足，不必果有加害之意思，更不須有實施加害之行為
    （最高法院75年度台上字第5480號判決參照）。參以證人乙○○於原審96年7 月5 日審判時亦證稱：被告又撥打電話予
    渠，恫嚇渠稱報警沒有用等語；證人丙○○於同日審判時亦
    證稱：被告打電話給我都會說不要這樣，報警也沒有關係，
    派出所其都很熟，金主係流氓，伊不怕收不到錢等語，已如
    前述。另參酌證人乙○○、丙○○均為弱女子，面對被告上
    開言語，衡情豈有不生畏懼之理，足見被告上開恐嚇犯行實
    屬明確。
  (五)綜上所述，被告以前詞所辯，無非卸責之詞，諉無足採，本
    件事證明確，被告犯行應堪認定。
三、按行為後法律有變更者，適用行為時之法律，但行為後之法
    律有利於行為人者，適用最有利於行為人之法律，修正後刑
    法第2 條第1 項定有明文。再按本次法律變更，比較時應就
    罪刑有關之共犯、未遂犯、想像競合犯、牽連犯、連續犯、
    結合犯，以及累犯加重、自首減輕暨其他法定加減原因（如
    身分加減）與加減例等一切情形，綜其全部罪刑之結果而為
    比較（最高法院95年5 月23日95年度第8 次刑庭會議決議參
    照）。查本件被告行為後，有關論罪科刑所適用之刑法業於
    94年2 月2 日修正公布，95年7 月1 日起施行，而有下列變
    更，茲分述如下：
  (一)罰金刑部分：被告行為後，刑法第33條關於罰金數額之規定
    ，由銀元1元以上，修正為新臺幣1千元以上，以百元計算。
    其修正結果，被告所犯之罪其法定刑之罰金刑最高額部分數
    額雖與修正前相同，惟最低額部分則均已提高為新臺幣1 千
    元，經比較新、舊法之結果，應以被告行為時之舊法對其較
    為有利。
  (二)被告行為後，刑法第41條第1 項前段已有修正，被告行為時
    之刑法第41條第1 項前段規定：「犯最重本刑為5 年以下有
    期徒刑以下之刑之罪，而受6 個月以下有期徒刑或拘役之宣
    告，因身體、教育、職業、家庭之關係或其他正當事由，執
    行顯有困難者，得以1 元以上3 元以下折算1 日，易科罰金
    。」又行為人行為時之易科罰金折算標準，修正前罰金罰鍰
    提高標準條例第2 條前段（現已刪除）規定，就其原定數額
    提高為100 倍折算1 日，則本件行為人行為時之易科罰金折
    算標準，應以銀元300 元折算1 日，經折算為新臺幣後，應
    以新臺幣900 元折算為1 日。至於94年1 月7 日修正、95年
    7 月1 日公布施行之刑法第41條第1 項前段，則規定：「犯
    最重本刑為5 年以下有期徒刑以下之刑之罪，而受6 個月以
    下有期徒刑或拘役之宣告者，得以新臺幣1000元、2000元或
    3000元折算1 日，易科罰金」。比較修正施行前後之易科罰
    金折算標準，以95 年7月1 日施行前之規定，較有利於行為
    人，則應依刑法第2條 第1 項前段，適用修正前刑法第41條
    第1 項前段規定，定其折算標準。
  (三)連續犯部分：被告行為後，刑法第56條之連續犯規定亦已刪
    除，被告之犯行，因行為後新法業已刪除連續犯之規定，此
    刪除雖非犯罪構成要件之變更，但顯已影響行為人刑罰之法
    律效果，自屬法律有變更，比較新、舊法結果，仍應適用較
    有利於被告之行為時法律即舊法論以連續犯。
  (四)綜上，依整體比較之結果，以適用行為時之舊法於被告較為
    有利，爰依刑法第2條第1項前段之規定，適用行為時即修正
    前之刑法規定予以論處。
四、核被告甲○○所為，係犯刑法第305 條條之恐嚇危害安全罪
    ；再被告先後對乙○○、丙○○恐嚇之犯行，時間緊接，所
    犯構成要件相同，顯係基於概括犯意為之，應依修正前刑法
    第56規定論以連續犯一罪，並加重其刑。再被告上開犯罪時
    間，在民國96年4 月24日以前，合於中華民國96年罪犯減刑
    條例所定減刑條件，應依法減其宣告刑二分之一。
五、原審未為詳查，遽為被告甲○○恐嚇部分無罪之諭知，其認
    事採證顯有違誤，檢察官執此提起上訴，指摘原判決不當，
    即有理由，自應由本院將原判決此部分撤銷改判。爰審酌被
    告。爰審酌被告先賺取暴利，嗣另為上開犯行，除破壞金融
    秩序，並致借款人內心惶恐不安，且其犯後矯飾犯行，態度
    非佳，及被告犯罪動機、目的、造成之害惡等一切情狀，量
    處如主文第二項所示之刑，並依96年罪犯減條例所定減刑條
    件，依法減其宣告刑二分之一，及依修正前刑法第41條第1
    項前段諭知易科罰金之折算標準。
六、被告甲○○所犯重利部分業據原審判決確定，不再論述，附
    此敘明。
據上論斷，應依刑事訴訟法第369 條第1 項前段、第364 條、第
299 條第1 項前段，刑法第2 條第1 項前段、第305 條，修正前
刑法第56條、第41條第1 項前段，修正前罰金罰鍰提高標準條例
第1 條前段、第2 條，中華民國96年罪犯減刑條例第2 條第1 項
第3款 、第7 條，判決如主文。
本案經檢察官王登榮到庭執行職務。
中　　華　　民　　國　　96　　年　　12　　月　　31　　日
                  刑事第八庭    審判長法  官  李炫德
                                      法  官  簡志瑩
                                      法  官  陳志銘
以上正本證明與原本無異。
不得上訴。
中　　華　　民　　國　　96　　年　　12　　月　　31　　日
　　　　　　　　　　　　　　　　　　　書記官  盧雅婷
附錄本判決論罪科刑法條：
刑法第305條：
以加害生命、身體、自由、名譽、財產之事，恐嚇他人致生危害
於安全者，處2 年以下有期徒刑、拘役或3 百元以下罰金。
